【裁判字號】    99,訴,192
【裁判日期】    990526
【裁判案由】    偽證
【裁判全文】
臺灣臺北地方法院刑事判決               99年度訴字第192號
公  訴  人  臺灣臺北地方法院檢察署檢察官
被      告  甲○○
選任辯護人  黃英豪律師
上列被告因偽證案件，經檢察官提起公訴（98年度偵字第26216號）
，本院判決如下：
    主  文
甲○○無罪。
    理  由
一、公訴意旨略以：被告甲○○與黃海明係兄弟關係，被告明知
    黃海明雙眼視力經矯正後並未達萬國視力表之0.02以下，保
    險契約所謂視力障礙之程度，仍可如正常人般行動，甚或駕
    駛車輛上路，且黃海明於民國97年2 月13日經警執行拘提時
    ，適正駕駛車牌號碼3419-EQ 號自用小客車（下稱系爭車輛
    ）行駛於道路上，竟基於偽證之犯意，於98年3 月25日，在
    臺灣高等法院就98年度上易字第101 號黃海明以雙眼全盲之
    不實事由，向多家保險公司詐領保險金之詐欺案件審理時，
    未拒絕證言，就案情有重要關係之事項，供前具結虛偽證稱
    ，於97年2 月13日晚間9 時15分，在基隆市○○○街6 號前
    ，警方攔查系爭車輛，對黃海明執行拘提程序時，系爭車輛
    之駕駛人為其本人，而非黃海明等語。因認被告涉犯刑法第
    168 條之偽證罪嫌云云。
二、按犯罪事實應依證據認定之，無證據不得認定犯罪事實；不
    能證明被告犯罪者，應諭知無罪之判決，刑事訴訟法第154
    條第2 項、第301 條第1 項分別定有明文。復按刑事訴訟法
    第181 條規定：「證人恐因陳述致自己或與其有前條第一項
    關係之人受刑事追訴或處罰者，得拒絕證言」。此項規定旨
    在免除證人陷於抉擇控訴自己或與其有一定身分關係之人犯
    罪，或因陳述不實而受偽證之處罰，或不陳述而受罰鍰處罰
    等困境。證人此項拒絕證言權與被告之緘默權同屬不自證己
    罪之特權，為確保證人此項權利，民事訴訟法第307 條第2
    項及刑事訴訟法第186 條第2 項均規定法官或檢察官有告知
    證人得拒絕證言之義務；如法官或檢察官未踐行此項告知義
    務，而逕行告以具結之義務及偽證之處罰，並命朗讀結文後
    具結，將使證人陷於前述抉擇困境，無異侵奪證人此項拒絕
    證言權，有違證人不自證己罪之原則。該證人於此情況下所
    為之具結程序即有瑕疵，為貫徹上述保障證人權益規定之旨
    意，自應認其具結不生合法之效力，縱其陳述不實，亦不能
    遽依偽證罪責論擬（最高法院97年度臺上字第265 號判決、
    96年度臺上字第7239號判決意旨參照）。
三、經查：
(一)被告甲○○與黃海明係兄弟關係，被告明知黃海明雙眼視力
    經矯正後並未達萬國視力表之0.02以下，保險契約所謂視力
    障礙之程度，仍可如正常人般行動，甚或駕駛車輛上路，且
    黃海明於97年2 月13日經警執行拘提時，適正駕駛系爭車輛
    行駛於道路上，竟於98年3 月25日，在臺灣高等法院就98年
    度上易字第101 號案件審理時，未拒絕證言，就案情有重要
    關係之事項，供前具結虛偽證稱，於97年2 月13日晚間9 時
    15分，在基隆市○○○街6 號前，警方攔查系爭車輛，對黃
    海明執行拘提程序時，系爭車輛之駕駛人為其本人，而非黃
    海明等事實，業據被告於本院準備程序及審理時均坦承不諱
    （見本院卷第17頁反面、第37頁反面），且有臺灣高等法院
    98年度上易字第101 號刑事判決（見臺灣臺北地方法院檢察
    署98年度他字第5730號卷第2 至10頁）、臺灣高等法院98年
    度上易字第101 號案件98年3 月25日之審判程序筆錄及證人
    結文（見上開他字卷第54至68頁）在卷可稽。
(二)臺灣高等法院法官在98年度上易字第101 號案件98年3 月25
    日審理程序中，傳喚本件被告到庭作證，並就97年2 月13日
    警方攔查系爭車輛，對黃海明執行拘提時，系爭車輛駕駛情
    形等事實加以訊問，而上述事實涉及黃海明有無詐欺犯行，
    顯有使黃海明受刑事追訴或處罰之虞。又被告與黃海明係兄
    弟，屬二親等旁系血親，具有刑事訴訟法第180 條第1 項第
    1 款之身分關係，若被告恐因作證陳述致其兄黃海明受刑事
    追訴或處罰，依刑事訴訟法第181 條規定，得拒絕證言，且
    法官依同法第186 條第2 項規定，應告知得拒絕證言，以確
    保證人之拒絕證言權，以免證人陷入抉擇控訴與其有一定身
    分關係之人犯罪，或因陳述不實而受偽證之處罰，或不陳述
    而受罰鍰處罰等困境。惟於該次審理程序中，法官於傳喚本
    件被告到庭作證時，先訊問本件被告與該案被告黃海明有無
    親屬關係，本件被告答稱其是該案被告黃海明弟弟等語，法
    官隨即訊問本件被告是否願意作證，本件被告答稱願意等語
    後，法官即諭知其具結之義務及偽證之處罰，命其具結作證
    等情，有臺灣高等法院98年度上易字第101 號案件98年3 月
    25日之審判程序筆錄（見上開他字卷第61頁）附卷可稽，復
    經本院勘驗法庭錄音光碟並製有勘驗筆錄在卷可參（見本院
    卷第35頁反面）。是法官在該次令本件被告作證時，並未告
    以若恐因陳述致其兄黃海明受刑事追訴或處罰，得拒絕證言
    之旨，則法官既未踐行告知本件被告得拒絕證言之程序，即
    逕命其具結作證，揆諸上揭說明，該具結之程序即有瑕疵，
    自不生合法具結之效力，縱其陳述不實，亦不能遽依偽證罪
    論處。
四、綜上，本件法官未踐行告知被告若恐因陳述致其兄受刑事追
    訴或處罰得拒絕證言之程序，即命被告具結作證，尚不生合
    法具結之效力，縱被告陳述不實，亦不構成偽證罪，依法自
    應為被告無罪之諭知。
據上論斷，應依刑事訴訟法第301 條第1 項前段，判決如主文。
本案經檢察官陳國安到庭執行職務。
中    華    民    國    99    年    5    月    26    日
                  刑事第十九庭審判長法  官  林婷立
                                    法  官  吳俊龍
                                    法  官  高若珊
上正本證明與原本無異。
如不服本判決應於收受送達後10日內向本院提出上訴書狀，並應
敘述具體理由；其未敘述上訴理由者，應於上訴期間屆滿後20日
內向本院補提理由書（均須按他造當事人之人數附繕本）「切勿
逕送上級法院」。
                                    書記官  游曉婷
中    華    民    國    99    年    5     月    26    日

司法院資訊處製作；財團法人民間司法改革基金會備份。
